【裁判字號】    95,抗,11
【裁判日期】    950215
【裁判案由】    聲明異議
【裁判全文】
臺灣高等法院臺南分院民事裁定  95年度抗字第11號
抗 告 人
即第三人  丙○○
相對人即
債 權 人  甲○○
相對人即
債 務 人  乙○○
上列抗告人對於相對人與債務人間聲請給付票款強制執行事件聲
明異議，對於中華民國九十四年十一月二十三日臺灣臺南地方法
院所為民國九十一年度執全字第三一六五號裁定，提起抗告，本
院裁定如下：
    主   文
抗告駁回。
抗告程序費用由抗告人負擔。
    理   由
一、抗告人即第三人丙○○於原法院聲明異議意旨略以：
  (一)原法院拒絕撤銷假扣押查封登記，顯然牴觸台灣高等法院台
    南分院九十四年度抗字第二八三號裁定意旨，並不可採。蓋
    抗告制度與上訴制度相同，均係以謀求裁判本身之正確與法
    律解釋之統一為其目的，此觀民事訴訟法第四百九十五條之
    一第一項規定至明。換言之，於民事訴訟程序中，第二審廢
    棄第一審判決並將之發回時，固然回復第一審程序，惟第一
    審重新踐行訴訟程序應受第二審發回判決之羈束，蓋第二審
    法院所為發回之判決，有其形式上之確定力，則於抗告程序
    中，受發回之法院亦應受抗告法院發回意旨所拘束，否則吾
    國法院將如何統一法律見解，又要如何確立抗告制度之目的
    ，據此，併參最高法院二十年度上字第一四○七號判例暨八
    十三年度台上字第一四八二號判決意旨，原法院枉顧抗告法
    院發回意旨而仍恣意率斷之作法，既不適當、更不合法。
  (二)原法院所發民國（下同）九十四年十月二十八日通知函二、
    說明中所載理由，無非以：1.執行法院不能自行撤銷假扣押
    、2.假扣押之保全程序仍有必要、3.一方面限制債權人行使
    權利，又未賦予債權人權利之保障，顯不合理等以上三點理
    由，拒絕為抗告人撤銷假扣押查封登記。惟民事訴訟法與強
    制執行法就保全執行之規定而言，並非處於普通法與特別法
    之排除適用關係，民事訴訟法第五百二十九條或第五百三十
    條之規定並不足以發生當然免除執行法院依職權撤銷假扣押
    義務之效力，且強制執行法第八十條之一第一項就無益執行
    明定：「‧‧‧逾期未聲請者，執行法院應撤銷查封，將不
    動產返還債務人。」而查封之發生原因不一而足，除執行債
    權人依法院確定之終局判決而辦理查封外，亦可能因保全執
    行而發生查封效力，故前開條文既僅稱「應撤銷查封」，而
    未就查封之發生原因作出限制，則不論法院有何等獨排眾議
    之特異法律見解，執行法院均應為抗告人撤銷查封，不容推
    諉卸責。再查我國立法將保全程序之相關規定予以分置於民
    事訴訟法暨強制執行法中，前者就保全執行之原因、後者則
    係就保全執行之方法進行規定，二者並非處於普通法與特別
    法之關係，昭然甚明，縱然民事訴訟法第五百二十九條或第
    五百三十條中定有保全債權人聲請撤銷假扣押之規定，然此
    並不當然排除強制執行法上執行法院應依職權撤銷假扣押規
    定之適用，實則關於假扣押撤銷之原因，研究強制執行法之
    學者亦明確指出，除假扣押裁定經廢棄或變更確定，或債務
    人依假扣押裁定供擔保外，關於一般強制執行程序之撤銷原
    因，同樣亦有所適用，原法院認無法自行撤銷假扣押之說法
    ，實難令人接受。況觀諸最高法院九十一年度台抗字第六九
    ○號判決謂：「‧‧‧又債權人聲請強制執行係以實現其債
    權為目的，倘查封物之賣得價金顯不足以清償執行費用及優
    先債權時，其債權既無實現可能，即無實施執行之實益。但
    對有利害關係之優先債權人言，卻有被迫提前實現其債權而
    又未能獲得滿足之虞，是以執行法院倘未依強制執行法第五
    十條之一第二項規定撤銷查封，該利害關係人固亦得聲明異
    議。‧‧‧」益可證明，原法院拒絕撤銷假扣押登記之執行
    行為，已經違背最高法院之判決意旨，甚有違誤而不可取。
    原法院雖於前開九十四年十月二十八日函稱：「假扣押之保
    全程序仍有必要，因於此時，債權人仍能聲請拍賣假扣押不
    動產而求償‧‧‧如謂視為撤回或無拍賣實益時，即應將不
    動產之假扣押查封撤銷，則將增加債務人脫產之機會，而減
    損債權人求償之權利」惟保全執行僅在保全債權人於將來得
    以實行強制執行，但卻不能藉此擔保債權人必定受償，如保
    全執行之制度目的係使債權人於實際上可以獲得金錢債權之
    滿足，則實務上何須有執行法院以執行無效果為原因而發給
    債權憑證？如依原法院上開見解，既然保全執行都可以要求
    實際滿足債權人之債權，則相較於執行名義取得過程更為嚴
    謹之確定終局執行，同樣均發生查封之效力，何以執行法院
    卻僅發給債權憑證而結案，而不繼續為終局執行使債權人之
    債權落實？如此輕重失衡之理由何在？而如此保護假扣押債
    權人卻忽視享有本案優先第二順位抵押權之抗告人聲明無益
    執行撤銷假扣押之主張，其理由又係何在？實難令人理解。
    再者，與前述抗告制度目的相關，原法院枉顧抗告法院發回
    意旨，而仍堅持己見之做法，亦難稱適法，抗告法院九十四
    年度抗字第二八三號裁定即明確指出：「按假扣押債權人就
    本案已取得執行名義，並據而聲請強制執行時，執行法院應
    調假扣押卷利用以前已執行之假扣押程序，作為本案執行程
    序之一部分，此債權人為保全強制執行之原假扣押程序目的
    已達，如本案嗣經撤回或被撤銷，保全執行即無獨立繼續存
    在必要。‧‧‧否則與民事訴訟法第五百二十九條第一項賦
    予債務人命假扣押債權人限期起訴之權利即無意義，亦與債
    權人若已取得本案之執行名義即得逕行聲請強制執行，不可
    再聲請假扣押 (最高法院三十一年度聲字第一五一號判例）
    之意旨相違。‧‧‧如係調假扣押卷為本案執行之執行法院
    ，亦應依強制執行法第八十條之一第一項規定撤銷假扣押，
    將不動產返回債務人。」由上可知，本件假扣押之執行目的
    已達，並無再為保全執行之必要，否則將會使民事訴訟法第
    五百二十二條第一項規範意旨暨最高法院三十一年度聲字第
    一五一號判例見解完全失其意義。然原法院竟一再援用抗告
    人抗告前原法院向來之答覆搪塞抗告人，但此等見解既為抗
    告法院所廢棄不採，卻仍未見其對於抗告法院見解有何不妥
    提出說明？如何能信服當事人？原法院此等程序上之不作為
    ，顯然有重大違法之瑕疵。從而，保全程序既已達目的，且
    本案保全執行聲請債權人亦已取得債權憑證而終結執行程序
    ，對於保全執行債權人之程序保障即為已足，如前所述，對
    於聲請保全執行債權人之程序保障，不在於使其果真於最後
    能夠於實際上取得金錢債權，而係在於賦予該聲請人機會得
    以藉由強制執行實現自己債權。是以，原法院負責拍賣之承
    辦股既認定本案執行無實益而撤銷拍賣，並發給債權人甲○
    ○債權憑證，則就保全程序而言，其已充分獲得藉由強制執
    行程序實現債權之程序保障，則原法院於前開函文中所稱：
    「‧‧‧又未賦予債權人權利之保障」等語即屬無據。是以
    ，綜上所述，原法院拒絕為抗告人撤銷查封之程序上不作為
    ，明顯違背法令而有重大瑕疵，抗告人依強制執行法第十二
    條聲明異議，並請求原法院應撤銷查封，應屬有據。
  (三)又法院內部職務之分配不得因此動搖法律規範基礎之架構，
    更不得因此作為拒絕為人民定紛止爭、實現債權之藉口。按
    保全程序執行完畢後，債權人就其保全之權利，取得終局執
    行名義時，債權人得聲請為本案執行，保全程序中之執行處
    分，即轉換為終局執行處分之一部，而保全程序一旦轉換為
    本案執行程序後，債權人即不得撤回保全程序之聲請，如本
    案執行被撤銷或經債權人撤回，在保全程序階段所實施之執
    行處分，亦應一併消滅（參見學者楊與齡所著，強制執行法
    論，第七七六頁，暨學者陳榮宗所著，強制執行法，第六六
    四頁之說明）。本件聲請保全執行債權人甲○○藉支付命令
    而對債務人乙○○取得確定終局執行名義後，旋即據此聲請
    拍賣本案系爭不動產，惟遭認定無益執行而不能拍賣，並經
    拍賣之承辦股發給債權憑證而終結執行程序，則於債權人甲
    ○○聲請拍賣之同時，參照學者楊與齡所著強制執行法論第
    七七六頁所述，原先保全執行處分之效力即失其獨立性，而
    應依照本案執行是否存在而判斷其效力。據此，執行法院如
    已認定無實益而終結拍賣，則該等保全執行之效力亦因本案
    拍賣無實益而應同時失效。由此益證原法院拒絕撤銷假扣押
    之程序不作為，毫無任何法理根據。然強制執行法第八十條
    之一第一項明文規定「應撤銷查封」、「將不動產返還債務
    人」之義務卻不能因執行股別之不同而互踢皮球拒絕受理，
    如此執行聲請書狀往復，已對抗告人在勞力時間費用之程序
    上利益造成難以數計之耗費。按國家賠償法第二條第二項後
    段明文規定：「公務員怠於執行職務，致人民自由或權利遭
    受損害者亦同。」，於原法院互相推諉責任之情況下，又再
    枉顧抗告法院發回之抗告意旨，此等做法實已嚴重侵害人民
    財產權利，而對抗告人造成莫大之損害，爰對此提出異議，
    聲請承辦股遵循抗告法院發回意旨為裁判等語。
二、原裁定意旨略以：
  (一)按當事人或利害關係人，對於執行法院強制執行之命令，或
    對於執行法官、書記官、執達員實施強制執行之方法，強制
    執行時應遵守之程序，或其他侵害利益之情事，得於強制執
    行程序終結前，為聲請或聲明異議。但強制執行不因而停止
    。前項聲請及聲明異議，由執行法院裁定之。不服前項裁定
    者，得為抗告。強制執行法第十二條第一項、第二項、第三
    項分別定有明文。又假扣押之執行，依強制執行法第一三六
    條準用關於動產、不動產執行之規定，故假扣押之執行亦係
    以查封為開始，而以假扣押之標的脫離假扣押之處置，如將
    假扣押標的交付執行或撤銷假扣押，其程序方為終結，故於
    假扣押程序就標的物為假扣押查封之狀態中，當事人或利害
    關係人即得依據上開規定，就假扣押程序之事項，為聲請或
    聲明異議。另聲明人即第三人，對於假扣押債務人乙○○曾
    取得返還信託物之確定判決 (原審法院九十一年度訴字第一
    七七五號判決），判決主文內容為假扣押債務人乙○○應將
    上開本院（指原法院，下同）所假扣押查封之不動產，移轉
    登記予聲明人之事實，業據聲明人提出本院九十一年度訴字
    第一七七五號判決及確定證明書各一份附同院九十二年度執
    字第三九八五號執行卷可據，是聲明人就上開不動產是否撤
    銷查封，即有利害關係，蓋上開不動產之假扣押查封撤銷後
    ，聲明人即得持本院上開確定判決，申請為所有權之移轉登
    記，其於假扣押查封程序即為利害關係人，故聲明人於上開
    不動產之假扣押查封程序存續中之強制執行程序終結前，為
    本件之聲明異議，就程序上自屬有據，亦在此先予敘明。
  (二)稱信託者，謂委託人將財產權移轉或為其他處分，使受託人
    依信託本旨，為受益人之利益或為特定之目的，管理或處分
    信託財產之關係。以應登記或註冊之財產權為信託者，非經
    信託登記，不得對抗第三人，信託法第一條、第四條第一項
    分別定有明文；又不動產物權，依法律行為而取得設定、喪
    失、及變更者，非經登記，不生效力，民法第七百五十八條
    亦有規定。因此，就不動產物權為信託者，非經登記，即不
    得對抗第三人。聲明人主張上開不動產乃其信託予假扣押債
    務人乙○○之事實，雖據聲明人提出本院九十一年度訴字第
    一七七五號返還信託物之確定判決為據，然聲明人將上開不
    動產信託予假扣押債務人乙○○，並未為信託之登記，此有
    假扣押債權人甲○○所提出上開不動產之土地及建物登記謄
    本各一份在卷內可據，因此，假扣押債權人甲○○因信賴不
    動產登記主管機關依據土地法規定所為所有權人為假扣押債
    務人乙○○之不動產登記，持本院九十一年度裁全字第六七
    一○號假扣押裁定，聲請本院對所有權登記名義人對假扣押
    債務人乙○○之上開不動產為假扣押查封登記，本院並據而
    對上開不動產為假扣押查封，假扣押執行程序並無違法不當
    。
  (三)強制執行程序，除本法有規定外，準用民事訴訟法之規定。
    強制執行法第三十條之一有所規定。強制執行法並無抗告之
    規定，自應準用民事訴訟法有關抗告程序之規定。而抗告，
    除別有規定外，由直接上級法院裁定。抗告法院認抗告為有
    理由，應廢棄或變更原裁定，非有必要，不得命原法院或審
    判長更為裁定。民事訴訟法第四百八十六條第一項、第四百
    九十二條分別定有明文。故抗告法院以抗告為有理由者，應
    為廢棄原裁定之裁定，同時自為裁定代之，非有必要，不得
    發回原法院，但如有必要，例如尚須為其他程序或由原審另
    為調查審認，則予發回原審另為裁定亦無不可。又抗告，除
    本編別有規定外，準用第三編第一章 (即第二審程序）之規
    定。民事訴訟法第四百九十五條之一第一項亦有規定。至於
    第三編第二章 (即第三審程序）之規定，僅於依據民事訴訟
    法第四百三十六條之二第一項之逕向最高法院抗告或依民事
    訴訟法第四百八十六條第四項規定，對於抗告法院之裁定再
    為抗告，方有準用。民事訴訟法第四百九十五條之一第二項
    則有明文，因此，就有關民事訴訟法第三編第二章中第四百
    七十八條第四項所為之受發回或發交之法院，應以第三審法
    院所為廢棄理由之法律上判斷為其判決甚礎規定，於第二審
    抗告法院將第一審原法院裁定廢棄並發回原法院之情況，即
    無準用之規定。故第二審抗告法院既認為原審尚須為其他程
    序或須由原審另為調查審認，將原審裁定廢棄並發回原審另
    為裁定，經原審法院於調查審認後，認為應維持廢棄前原審
    之裁定結果，而仍為不同於第二審抗告法院之判斷，並不違
    法。至於聲明人所謂之形式上之確定力，即第一審重新踐行
    訴訟程序應受第二審發回判決之拘束部分，係指因第一審之
    訴訟程序有重大之瑕疵，因維持審級制度，而由第二審法院
    將原判決廢棄發回，第一審法院就應重新踐行之「訴訟程序
    」應受第二審發回判決之羈束，而所羈束部分，係指「訴訟
    程序」而言，而就實質審理結果之認定，則並不受羈束，並
    非如民事訴訟法第四百七十八條第四項所規定，受第三審法
    院發回或發交之法院，應以第三審法院所為廢棄理由之法律
    上判斷為其判決基礎，而受羈束。因此，聲明人此部分之抗
    告理由，乃有誤會。
  (四)按不動產之拍賣最低價額不足清償優先債權及強制執行之費
    用者，執行法院應將其事由通知債權人。債權人於受通知後
    七日內，得證明該不動產賣得價金有賸餘可能或指定超過該
    項債權及費用總額之拍賣最低價額，並聲明如未拍定願負擔
    其費用而聲請拍賣。逾期未聲請者，執行法院應撤銷查封，
    將不動產返還債務人。又經二次減價拍賣而未拍定之不動產
    ，債權人不願承受或依法不得承受時，執行法院應於第二次
    減價拍賣期日終結後十日內公告願買受該不動產者，得於公
    告之日起三個月內依原定拍賣條件為應買之表示，執行法院
    得於詢問債權人及債務人意見後，許其買受。債權人復願為
    承受者，亦同。前項三個月期限內，無人應買前，債權人亦
    得聲請停止前項拍賣，而另行估價或減價拍賣，如仍未拍定
    或由債權人承受，或債權人未於該期限內聲請另行估價或減
    價拍賣者，視為撤回該不動產之執行。為強制執行法第九十
    五條第一項、第二項、第八十條之一第一項所明定。而於上
    述不動產拍賣無實益或視為撤回之情況，執行法院因應將執
    行之不動產撤銷查封，然於執行之不動產前經假扣押查封，
    嗣由假扣押債權人聲請本案強制執行，因有拍賣無實益或視
    為撤回情況，該假扣押之查封是否應一併撤銷，本院認為依
    據下述理由，仍不得撤銷假扣押之查封:
  1.債權人就金錢請求或得易為金錢請求之請求，欲保全強制執
    行者，得聲請假扣押。前項聲請，就附條件或期限之請求，
    亦得為之。假扣押，非有日後不能強制執行或甚難執行之虞
    者，不得為之。民事訴訟法第五百二十二條第一項、第二項
    、第五百二十三條第一項有所明文。是就保全程序而官，假
    扣押執行係為保全將來之強制執行，且如有保全執行之必要
    性，即非不得為之。而假扣押，除由假扣押債權人撤回假扣
    押執行，或因有民事訴訟法第五百二十九條規定假扣押債權
    人未限期起訴，或民事訴訟法第五百三十條所規定因假扣押
    之原因消滅、債權人受本案敗訴判決確定或其他命假扣押之
    情事變更者，得由債務人聲請撤銷假扣押裁定，並由執行法
    院依據撤銷之假扣押裁定為假扣押執行之撤銷外，執行法院
    不得自行撤銷假扣押之執行，第三人亦無權利聲請撤銷假扣
    押，除非第三人提起第三人異議之訴，藉此排除假扣押執行
    之效力。至於上述強制執行法第九十五條第一項、第二項、
    第八十條之一第一項之規定，均係指本案之終局執行而言，
    如執行標的之不動產有假扣押查封存在，假扣押查封仍不應
    一併撤銷，蓋上開強制執行視為撤回或拍賣無實益之規定，
    或係為考量拍賣之不動產因核定之底價過高、不動產市場交
    易未活絡或其他因素，造成拍賣之不動產無人應買，依強制
    執行法之規定將之視為撤回執行，待影響因素消失，得由債
    權人再行聲請強制執行拍賣，執行法院並得審酌而為底價之
    核定，使不動產得以合理價格賣出，俾保障執行債權人、債
    務人之權利，或藉此避免進行無益之強制執行程序，以免優
    先債權人被迫提前實現其債權，而有害於優先債權人之權利
    ；而於此時，雖然終局執行已經視為撤回或並無實益，但待
    將來影響不動產拍賣之因素消失，不動產拍賣成交之機會增
    加，或因不動產標的之價值因市場之變動而上漲、優先債權
    因清償而減少或消滅，因而有拍賣之實益，或因優先債權人
    行使權利，假扣押債權人即得參與分配，上開情況，均可能
    使假扣押債權人因而受償，則於視為撤回或拍賣無實益之時
    ，對於假扣押債權人而言，假扣押之存在，仍有實益且必要
    ；因此，拍賣之不動產雖因視為撤回或拍賣無實益，即本案
    終局執行有強制執行法第九十五條第一項、第二項、第八十
    條之一第一項情況，然假扣押之查封，仍不應因而一併撤銷
    。
  2.假扣押既係就金錢請求或得易為金錢請求之請求，為保全強
    制執行，且於有保全之必要即得為之 (見民事訴訟法第五百
    二十二條、第五百二十三條），則於假扣押債權人取得終局
    執行名義後，是否即無續為假扣押之必要，仍應視有無保全
    之必要為斷。而保全執行即假扣押之不動產為本案執行後，
    是否保全程序即應認為目的已達，而無繼續存在之必要，學
    者之見解認為：「保全執行移本案執行後，雖已含蓋於本案
    執行中失其獨立存在，但仍潛在的繼續存在，須至本案執行
    達其目的，始與本案執行同時消滅。如本案執行嗣經撤回或
    被撤銷，除其撤銷係因債務人異議之訴勝訴判決確定，可認
    為同時撤銷保全執行者外，保全執行則回復其獨立存在，並
    不因本案執行之撤回或撤銷而同時消滅。」 (見張登科著強
    制執行法九十年九月修訂版第五九二頁），顯見本案執行與
    假扣押查封係可併存，要不因本案撤回或拍賣無實益而受影
    響。另實務見解方面，「債權人所欲保全之債權，經確定終
    局判決可為執行名義時，因得逕行聲請強制執行，固無聲請
    假扣押之必要，惟若該終局判決倘係附有條件或期限，須該
    條件成就或期限屆至時，始得為強制執行，或於債權人就債
    務人之特定財產執行時具有強制執行法第八十條之一之情形
    ，債務人又別無其他財產可供執行時，則在該終局判決條件
    成就或期限屆至或就債務人之財產得為強制執行前，設有假
    扣押之原因時，債權人即難謂無為假扣押之實益，為保障債
    權人之權益，應認有假扣押之必要。」 (最高法院九十年度
    台抗字第九一號裁定參照）。「假扣押之債權人未撤回假扣
    押執行程序之聲請，則假扣押執行程序不失其存在，自無消
    滅之可言。縱假扣押執行經本案假執行調卷俾以拍賣，假執
    行之聲請嗣經同一債權人撤回而未進行拍賣致假執行未達其
    目的，然假扣押裁判之執行名義依然存在，假扣押執行自不
    因假執行之撤回而同時歸於消滅。」 (最高法院九十四年台
    抗字第三五三號裁定參照）。「按假扣押之原因消滅，或其
    他命假扣押之情事變更者，債務人得聲請撤銷假扣押裁定，
    固為民事訴訟法第五百三十條第一項所明定，惟該條所謂假
    扣押原因消滅，係指已無日後不能強制執行或甚難執行之虞
    而言，例如債權人原以應在外國強制執行為假扣押原因者，
    現已得在國內強制執行，或以債務人有隱匿財產之虞，現債
    務人已為債權人設定抵押權等是；又所謂其他命假扣押之情
    事變更，則指債權人依假扣押保全執行之請求已經消滅或經
    本案判決予以否認或已喪失其聲請假扣押之權利之謂。至債
    權人之本案訴訟，已獲勝訴判決確定者，債務人既須依判決
    內容清償其債務，顯難認為假扣押之原因消滅或其他命假扣
    押之情事變更。且查封之效果，僅係禁止債務人之處分，並
    不禁止其使用收益。如一旦啟封，債務人即得自由移轉所有
    權，此於債權人之債權尚未獲滿足清償，且不動產價格仍時
    有波動之今日，債權人自仍有日後不能強制執行之虞之情事
    存在。」 (台灣高等法院八十七年度抗字第二六二二號裁定
    參照）。亦肯認於執行之不動產雖符合強制執行法第八十條
    之一第一項之情況，而拍賣無實益，然原存在之假扣押執行
    ，仍有繼續存在之必要，要不因本案執行之拍賣無實益而受
    影響。
  3.而雖有見解認為債權人取得終局執行名義後即無假扣押之必
    要，因此時債權人即得持終局執行名義為本案之強制執行，
    自無再為假扣押之必要，並以如已取得終局執行名義後，仍
    有假扣押之必要，則民事訴訟法第五百二十九條所規定賦予
    債務人得命假扣押債權人限期起訴權利之規定，即無意義等
    語。然民事訴訟法第五百二十九條所規定之賦予債務人得命
    假扣押債權人限期起訴之規定，毋寧係為使假扣押債權人聲
    請假扣押裁定所主張之不確定權利義務得以早日確定，並促
    使假扣押債權人注意不應隨意為假扣押，且有賦予債務人得
    聲請撤銷假扣押裁定之權利。再取得終局執行名義後即無假
    扣押之必要，在強制執行法八十五年十月九日修正前，或可
    如此解釋，蓋依八十五年十月九日修正前強制執行法第九十
    五條規定，經二次減價拍賣而未拍定之不動產，債權人不願
    承受或依法不得承受時，應命強制管理，在管理中，得依債
    權人或債務人之聲請，再減價或另估價拍賣，亦即於強制執
    行法八十五年十月九日修正前之舊法時代，對於不動產之本
    案執行一經開始，即持續進行，並無視為撤回之規定，因此
    ，假扣押債權人如就本案已取得執行名義，並據而聲請強制
    執行時，執行法院應調假扣押卷，並以前已執行之假扣押程
    序，作為本案執行程序之一部分，進行本案之強制執行程序
    ，此時假扣押債權人為保全強制執行之原假扣押程序之目的
    即已達，如本案執行嗣經撤回或被撤銷，保全執行即無獨立
    繼續存在必要。惟強制執行法於八十五年十月九日修正第九
    十五條，刪除應命強制管理之規定，修正為現行法視為撤回
    不動產執行之規定，並增訂強制執行法第八十條之一，關於
    不動產拍賣無實益時，執行法院應撤銷查封，將不動產返還
    債務人之規定，則此時，債權人聲請強制執行，拍賣債務人
    之不動產，既可能因為拍賣無實益或視為撤回，則依前所述
    ，成立於前之假扣押程序即應認為有繼續存在之必要，不應
    一併撤銷查封，蓋於此時，假扣押之存在，即保全了假扣押
    債權人將來再聲請強制執行之機會，而與假扣押之目的相符
    ，蓋將來債權人仍就假扣押之不動產有求償之機會。而如謂
    視為撤回或無拍賣實益時，即應將不動產之假扣押查封撤銷
    ，則將增加債務人脫產之機會，而減損債權人求償之權利，
    並將造成債務人為趁隙脫產，必儘速向地政機關申請不動產
    移轉、設定登記，而債權人為保全其權利，只得亦儘速就該
    不動產再次聲請強制執行，端視何人之動作較迅速及地政機
    關或執行法院之處理速度，而造成截然不同之結果，實非保
    障債權人之道 (在強制執行實務，常見債權人請求承辦書記
    官幫忙，先發給債權憑證，再發函撤銷查封，以便其能立刻
    聲請強制執行，減少債務人脫產之可能性），亦非強制執行
    法所規定視為撤回，係待影響不動產拍賣之因素消失，而由
    債權人再次聲請拍賣得以獲償之目的不符 (債權人必須不間
    斷地聲請強制執行）。故於八十五年十月九日強制執行法修
    法後，既有拍賣不動產視為撤回及拍賣無實益之規定，則假
    扣押之保全必要性應解釋為，在視為撤回及拍賣無實益之情
    況，假扣押仍有存在之必要，以保障債權人之權利，否則，
    一方面限制債權人權利之行使 (即視為撤回），又未賦予債
    權人權利之保障，顯不合理。而假扣押既仍有存在必要，則
    聲明人陳稱強制執行法第八十條之一規定，並未限定應撤銷
    查封之種類，執行法院應將假扣押查封一併撤銷，即有誤會
    。
  4.強制執行係當事人實現私權之最後手段，債權人取得終局執
    行名義 (其中或有係經過冗長且辛苦之訴訟程序），聲請法
    院民事執行處對債務人之不動產為強制執行（而於訴訟進行
    中，債權人為避免債務人脫產，多已聲請假扣押，否則一般
    狀況下，縱使勝訴，債務人極難仍有財產可以執行），卻因
    強制執行法有視為撤回或拍賣無實益之規定，執行法院即將
    債務人不動產查封撤銷，即使有假扣押查封，未探究其假扣
    押有無保全之必要性，仍一併撤銷假扣押查封，則強制執行
    所為實現債權人私權之目的功能，將大打折扣；而法院強制
    執行之目的，既在落實債權人權利之最大可能實現，而所有
    程序之規定，均在求上述目的之落實，則如謂執行法院依據
    強制執行程序進行拍賣，已經給予債權人必要之程序保障，
    不在使其果真於最後能夠於實際上取得金錢受償，而係在賦
    予債權人得以藉由強制執行實行債權之機會，在視為撤回或
    拍賣無實益之情況，不論究假扣押查封之保全必要性，仍一
    併撤銷假扣押查封，執行法院只要發給債權憑證，程序保障
    即為已足，顯然誤解法律追求公平正義之目的性，要無可採
    ，且如此說法，當事人依據民事訴訟及強制執行程序尋求私
    權實現之意願，必大幅降低。
  5.至聲明人所提出之最高法院九十一年度台抗字第六九○號裁
    定，係關於動產拍賣無實益之情況，與本件係不動產拍賣無
    實益且存有假扣押之情形不同，自不得比附援引。又所提最
    高法院三十一年度聲字第一五一號裁定，雖係指債權人於聲
    請假扣押裁定前，如已有確定終局裁判肯定其對債務人之請
    求權，則其逕為終局執行即可，毋需另為保全執行等語。惟
    此係於八十五年十月九日強制執行法修法前所為之裁定，是
    否與前述對於現行法規定之闡釋相符，尚待檢討，且本件相
    對人於聲請假扣押時，尚未取得本案執行名義，至其於獲得
    假扣押裁定後，才另行取得本票裁定之終局執行名義，非謂
    其先取得假扣押裁定時，已有終局執行名義，故抗告人援引
    之上開最高法院裁判，與本件聲請內容並不相符。
  6.末按假扣押之原因消滅，或其他命假扣押之情事變更者，債
    務人固得聲請撤銷假扣押裁定，惟所謂假扣押原因消滅，係
    指已無日後不能強制執行或甚難執行之虞而言，例如債權人
    原以應在外國強制執行為假扣押原因者，現已得在國內強制
    執行，或以債務人有隱匿財產之虞，現債務人已為債權人設
    定抵押權等是；又所謂其他命假扣押之情事變更，則指債權
    人依假扣押保全執行之請求已經消滅或經本案判決予以否認
    或已喪失其聲請假扣押之權利之謂。而聲明人固以前開抗辯
    理由，認假扣押原因已消滅，而聲請撤銷假扣押裁定，惟其
    未能舉證或說明相對人即債權人已無日後不能強制執行或甚
    難執行之虞等情事，其聲請撤銷假扣押，自無所據。
  7.至於聲明人就上開不動產雖係實際上所有權人，僅係因信託
    予假扣押債務人，而遭假扣押債權人聲請為假扣押，似非無
    保護之必要，然如前所述，聲明人將上開不動產信託予假扣
    押債務人，並未為信託之登記，依信託法之規定，不得對抗
    第三人，則假扣押債權人對不動產登記之信賴利益，即應受
    保障; 而聲明人於信託當時，既非不得為信託登記，然既選
    擇不辦理信託登記，其就未辦信託登記所可能產生之不利益
    (如本件受託人之債權人就其所信託之財產為假扣押)，自應
    由聲明人承擔，因此，雖然聲明人之權利或有保護之必要，
    然於此時，假扣押債權人之信賴利益，則更有保護之必要，
    以貫徹不動產登記之公示及公信性。另外，聲明人雖取得本
    院九十一年度訴字第一七七五號返還信託物之確定判決，然
    上開判決，係給付判決，要無排除強制執行程序之權利，亦
    在此敘明。
  8.綜上所述，本件假扣押裁定既仍存在，且上開不動產之本案
    執行，雖因拍賣無實益，然不動產之假扣押查封仍有存在之
    必要，不能一併塗銷查封，又本院就上開不動產為假扣押查
    封，執行程序並無違誤，抗告人亦無排除假扣押強制執行之
    權利存在，則抗告人聲請本院撤銷上開不動產之假扣押查封
    ，本院於九十四年十月二十八日發函通知抗告人，聲請無理
    由，並未違法或不當，抗告人提起本件聲明異議，即無理由
    ，應予駁回等語。
三、抗告人抗告意旨略以：
  (一)本件之爭點在於強制執行法第八十條之ㄧ第一項後段所稱「
    撤銷查封」是否及於假扣押之查封？原抗告法院雖認為本案
    並無繼續保全之必要而應將假扣押予以撤銷，然原法院仍持
    遭廢棄發回前之見解，其主觀認定強制執行法第八十條之ㄧ
    第一項不及於保全程序之撤銷，並認為只要將來影響不動產
    拍賣之原因消失，或因市場變動而價格上漲，或因為優先債
    權人行使權利等三點因素均有可能使假扣押債權人之債權獲
    得滿足，故有繼續假扣押之必要。然強制執行本質上屬非訟
    程序，其所涉及之當事人並非僅有執行債務人及債權人而已
    ，所有因強制執行程序而可能受影響之利害關係人亦同樣應
    受法院之保障，原法院豈可偏袒假扣押債權人，卻忽視目前
    建物登記所有人即債務人乙○○就該建物所有之財產權利，
    以及利害關係人即抗告人就該建物所享有第二順位抵押權之
    利益？且抗告人不單僅係於他案對債務人乙○○就執行之不
    動產享有信託物返還請求權之債權人，更係系爭建物上第二
    順位之抵押權人。債務人乙○○自購屋起將近四年之頭款及
    各期貸款均係由抗告人負擔，其未曾支付一分一毫，此即抗
    告人這四年來急於實現先前所取得之臺南地方法院九十一年
    度訴字第一七七五號勝訴判決以請求返還信託物債權之原因
    ，惟姑且不論抗告人負擔沉重經濟壓力之事實，就法律上而
    言，保障保全程序之債權人，並非一定要讓該保全程序債權
    人得以實現或取得金錢後，才能稱作是程序保障，否則，以
    確定終局判決為執行名義之債權人，其權利相較於保全債權
    人而言，豈非更應受到程序保障？執行法院豈非更應鍥而不
    捨地為終局執行債權人取得金錢利益？若然，執行法院又何
    須發給債權憑證？由此顯見原法院之法律見解甚有違誤，實
    則保全程序並不在於積極確保債權人必定得於將來執行程序
    中獲得利益，而僅係消極確保將來執行程序不因債務人惡意
    移轉財產而落空，二者概念與目的容有不同。本件保全債權
    人甲○○之假扣押債權亦早因其取得支付命令聲請拍賣而轉
    化為本案執行債權，且該筆金錢債權亦經原執行法院拍賣股
    進行拍賣，僅係因後來拍賣無實益而終結程序，保全債權人
    甲○○亦因而取得債權憑證。如此，先前保全執行之目的（
    亦即確保執行程序不因乙○○惡意脫產行為而受影響）已然
    達到，焉有繼續保全之必要？從而，原法院之解釋實難令人
    信服。
  (二)學者楊與齡於其大著「強制執行法論」第七七六頁以下：「
    保全程序轉換為本案執行程序後，即失其獨立性，債權人不
    得撤回保全執行之聲請。如本案執行被撤銷或經債權人撤回
    ，在保全程序階段所實施之執行處分，亦應一併消滅。」該
    見解亦有陳榮宗老師支持，表明保全程序與執行程序競合時
    之法律狀態；張登科老師亦同樣認為：「保全執行移本案執
    行後‧‧‧須至本案執行達其目的，始與本案執行同時消滅
    。」本件保全債權人甲○○，早因取得債權憑證而終結本案
    執行程序，本案執行目的已達，保全程序早無繼續獨立存在
    之必要，昭然甚明。
  (三)原法院固引最高法院九十年度台抗字第九一號裁定，認假扣
    押仍有存在必要云云，然於不動產為無益執行時，倘若債務
    人有其他財產可供執行，執行法院即不得再繼續假扣押，而
    應就該其他財產為保全，是以，債務人乙○○既尚有財產可
    供執行，原法院竟未調查即謂債務人乙○○已無其他財產可
    供強制執行云云，殊嫌率斷；又原法院所引最高法院九十四
    年度台抗字第三五三號裁定，由該裁定可知若本案終局執行
    業經拍賣程序，則假扣押執行程序即應歸本案終局執行之撤
    回而同歸消滅，既然本件即因經拍賣而拍賣無實益始為終結
    ，則附麗於本案終局執行之假扣押程序豈有不隨之消滅之理
    ？故原法院所為之說理實嫌粗糙；原法院末引臺灣高等法院
    八十七年度抗字第二六二二號裁定為據，然此裁定並未就本
    案遇有強制執行法第八十條之一第一項時應如何解釋作出說
    明，故不足以作為駁斥抗告人聲請依職權撤銷假扣押之理由
    。至原法院雖從法律沿革過程推導出強制執行法第八十條之
    一第一項所規定「撤銷查封」不可包括撤銷假扣押查封之文
    義，然在強制執行法第八十條之一第一項並未設有例外規定
    ，且立法者亦從未於立法理由內指出任何關於原法院所闡明
    之法律見解，故原法院據此為裁判依據即難辭判決不備理由
    之誤。
  (四)況司法院民事廳（八二）廳民二字第七八二九號研究意見曾
    就與本件案情完全相同之法律狀態，亦即「債權人對債務人
    假扣押，經執行查封後，債權人本案判決勝訴確定，調假扣
    押卷執行拍賣，因拍賣不成而發債權憑證結案，須否撤銷假
    扣押執行時之查封？」之問題做出討論，而此研究意見乃肯
    定抗告人之請求，其認為：「按債權人聲請假扣押債務人之
    財產後，嗣本案訴獲勝訴判決確定，聲請調取保扣押卷拍賣
    ，其假扣押查封應視為本案執行之查封（本案執行無須再為
    查封）查封物如為動產，實施拍賣結果無人應買，債權人亦
    不收受時，應依強制執行法第七十一條規定由執行法院撤銷
    查封，將拍賣物返還債務人。查封物如為不動產，於拍賣期
    日無人應買時，應依強制執行法第九十一條、第九十二條、
    第九十五條規定辦理，如已依第二十七條規定發給債權憑證
    時，即應啟封。」而上開函釋本即有一定拘束並統一各級法
    院法律見解之效力，原法院如欲拒絕適用，除應具體說明理
    由，該等理由亦應有深厚法學論述與學說見解作為其論證基
    礎，且上開函釋之作成早於強制執行法八十五年十月九日之
    修法，據此益見原法院之論述與實務上之法律見解有所齟齬
    。綜上所述，抗告人除有原抗告法院即台灣高等法院台南分
    院九十四年度抗字第二八三號裁定之支持，復有司法院民事
    廳（八二）廳民二字第七八二九號研究意見之肯定，洵見抗
    告人主張確有理由，有鑑於原法院藐視廢棄原裁定之意旨，
    請求鈞院自為裁定，或能於再廢棄原裁定時於發回意旨內明
    確指示原法院應如何處理等語。
四、按「第三人就執行標的物有足以排除強制執行之權利者，得
    於強制執行程序終結前，向執行法院對債權人提起異議之訴
    。如債務人亦否認其權利時，並得以債務人為被告。」、「
    當事人或利害關係人，對於執行法院強制執行之命令，或對
    於執行法官、書記官、執達員實施強制執行之方法，強制執
    行時應遵守之程序，或其他侵害利益之情事，得於強制執行
    程序終結前，為聲請或聲明異議。」強制執行法第十五條、
    第十二條分別定有明文。次按「不動產之拍賣最低價額不足
    清償優先債權及強制執行之費用者，執行法院應將其事由通
    知債權人。債權人於受通知後七日內，得證明該不動產賣得
    價金有賸餘可能或指定超過該項債權及費用總額之拍賣最低
    價額，並聲明如未拍定願負擔其費用而聲請拍賣。逾期未聲
    請者，執行法院應撤銷查封，將不動產返還債務人。」為強
    制執行法第八十條之ㄧ第一項所明定。又「假扣押所為查封
    係一獨立之查封行為，與本案執行中所為之查封行為不同‧
    ‧‧況假扣押移本案執行後，假扣押之執行仍潛在的繼續存
    在，須至本案執行達其目的，始與本案執行同時消滅，此與
    他債權人取得執行名義聲請調假扣押卷執行拍賣之效力同。
    故如本案執行嗣經撤回，假扣押執行則回復其獨立存在，不
    因本案執行之撤回而同時消滅。否則假扣押債權人僅選擇假
    扣押或僅選擇本案執行之權利即受影響。」有最高法院九十
    四年度台抗字第三五三號裁定確定在案。
五、經查：本件係相對人即債權人甲○○持原法院九十一年度票
    字第六五六六號本票裁定及裁定確定證明書，聲請原執行法
    院以九十二年度執字第三九八五號給付票款強制執行案件，
    對債務人乙○○所有坐落台南市○區○○段五四地號土地（
    權利範圍十萬分之四百二十一）及地上三一四八建號門牌台
    南市○○○路三七八號十四樓之一房屋建物權利範圍全部（
    下稱系爭不動產）予以強制執行。因為執行標的之系爭不動
    產前經同院另案於九十一年十月二十九日以九十一年度執全
    字第三一六五號假扣押強制執行在案，原執行法院即調該假
    扣押案，而進行拍賣程序。原執行法院於九十四年四月十一
    日以最低拍賣總價新台幣（下同）九百四十一萬元進行第一
    次拍賣，拍賣結果無人應買；原審法院進行第二次拍賣時，
    所定拍賣底價減為七百五十二萬八千元，而本件第一及第二
    順位抵押權人臺灣土地銀行股份有限公司、丙○○之優先債
    權額不計利息、違約金已達八百零四萬元，而有拍賣無實益
    之情形，相對人即債權人甲○○未依原執行法院九十四年四
    月十三日通知於收受通知七日限期內即同月二十五日前，聲
    請續行執行或陳報債務人乙○○其餘可供執行之財產，原執
    行法院於九十四年五月五日即以執行無實益視為撤回執行而
    核發債權憑證結案，並函知兩造，本件強制執行因拍賣無實
    益視為撤回，惟假扣押執行尚未撤銷，仍不得處分查封物，
    並在理由敘明係因假扣押案未撤銷而繼續查封等情，有本票
    裁定及確定證明書、土地及建物登記謄本、拍賣公告、拍賣
    筆錄、原執行法院通知函、債權憑證及通知函附於執行卷可
    參，應堪可認定。
六、再查原執行法院係以：(一)強制執行法第九十五條第一項、第
    二項、第八十條之一第一項所規定者係指本案之終局執行，
    非包括假扣押查封；(二)由最高法院九十年度台抗字第九一號
    裁定、最高法院九十四年度台抗字第三五三號裁定、臺灣高
    等法院八十七年度抗字第二六二二號裁定以及學者見解可認
    原存在之假扣押執行不因本案執行之拍賣無實益而受影響；
    (三)強制執行法業於八十五年十月九日修正第九十五條並增訂
    第八十條之ㄧ規定，倘依其規定於視為撤回或拍賣無實益時
    一併撤銷假扣押查封，則難以保障債權人之權利；(四)強制執
    行程序於視為撤回或拍賣無實益之情況，法院仍應論究假扣
    押查封之保全必要性，以落實強制執行之目的；(五)抗告人未
    能舉證或說明相對人即債權人已無日後不能強制執行或甚難
    執行之虞等情事，故其聲請撤銷假扣押無據；(六)抗告人雖取
    得九十一年度訴字第一七七五號確定判決，然仍無排除強制
    執行程序之權利等理由認本件假扣押程序仍有繼續存在必要
    而駁回抗告人撤銷假扣押查封之聲請。觀諸撤銷假扣押之原
    因，除由假扣押債權人撤回假扣押執行，或因有民事訴訟法
    第五百二十九條規定假扣押債權人未限期起訴，或民事訴訟
    法第五百三十條所規定因假扣押之原因消滅、債權人受本案
    敗訴判決確定或其他命假扣押之情事變更者，得由債務人聲
    請撤銷假扣押裁定，並由執行法院依據撤銷之假扣押裁定為
    假扣押執行之撤銷外，執行法院不得自行撤銷假扣押之執行
    ，第三人亦無權利聲請撤銷假扣押，除非第三人提起第三人
    異議之訴，藉此排除假扣押執行之效力；又所謂假扣押原因
    消滅，係指已無日後不能強制執行或甚難執行之虞而言，而
    所謂其他命假扣押之情事變更，則指債權人依假扣押保全執
    行之請求已經消滅或經本案判決予以否認或已喪失其聲請假
    扣押之權利之謂。職是之故，本件並未具有上揭情形而得據
    以聲請原法院撤銷假扣押，抗告人亦未舉其明確事證證明有
    何上揭撤銷假扣押之事由，自難採為有利於抗告人之認定。
    況假扣押執行究屬保全程序，其係以假扣押裁定為執行名義
    ，而本件執行程序則以本件債權之執行名義為之，兩者乃各
    有其執行名義，且分別獨立存在之程序，準此，如本件執行
    嗣經撤回或被撤銷，難謂假扣押即為本件效力所及而同時消
    滅。縱有謂執行法院調假扣押卷利用以前已執行之假扣押程
    序，作為本件執行程序之部分，就此債權人為保全強制執行
    之原假扣押程序之目的應已達成云云，惟本件執行程序係為
    便宜行事始利用前假扣押程序為之，若使債權人再另行聲請
    查封以進行本件執行程序，則為贅舉，故假扣押程序之存續
    與本件執行程序之結果為何（即是否已然實現債權人之債權
    ），實乃無涉，從而，即便本件執行嗣以執行無實益視為債
    權人撤回執行，有執行法院應撤銷查封、將不動產返還債務
    人等情，非當然亦一併撤銷假扣押程序，方能保障聲請假扣
    押債權人之權利。此亦有前開最高法院九十四年度台抗字第
    三五三號確定裁定可參。從而，原審法院以前開理由駁回抗
    告人之聲明異議，經核並無違誤，抗告意旨指摘原裁定不當
    ，求為廢棄改判，非有理由，應予駁回。
七、據上論結，本件抗告為無理由，應依強制執行法第三十條之
    一，民事訴訟法第四百九十五條之ㄧ第一項、第四百九十二
    條第一項、第九十五條、第七十八條，裁定如主文。
中    華    民    國    95    年     2    月    15    日
                  民事第五庭  審判長法  官  張世展
                                    法  官  吳上康
                                    法  官  王浦傑
上為正本係照原本作成。
如不服本裁定，僅得於收受本裁定正本送達後10日內以適用法規
顯有錯誤為理由，向本院提出再抗告狀（須附繕本1份及繳納再
抗告裁判費新台幣1000元），並經本院許可後始可再抗告於最高
法院。
中    華    民    國    95    年     2    月    15    日
                                    書記官  廖英琇
【附記】
民事訴訟法第495條之1第2項準用同法第466條之1第1、2項規定
：
I對於第二審判決上訴，上訴人應委任律師為訴訟代理人。但上
  訴人或其法定代理人具有律師資格者，不在此限。
II上訴人之配偶、三親等內之血親、二親等內之姻親，或上訴人
  為法人、中央或地方機關時，其所屬專任人員具有律師資格並
  經法院認為適當者，亦得為第三審訴訟代理人。
                                                    Ｊ


司法院資訊處製作；財團法人民間司法改革基金會備份。
